【裁判字號】    92,訴,980
【裁判日期】    920828
【裁判案由】    撤銷贈與行為等
【裁判全文】
臺灣臺南地方法院民事判決  九十二年度訴字第九八○號
    原      告  台南區中小企業銀行股份有限公司南台南分公司
    法定代理人  乙  ○  ○
    訴訟代理人  丁  ○  ○
    被      告  丙  ○  ○
                甲  ○  ○
    共      同
    訴訟代理人  陳  萬  呈  律師
右當事人間請求撤銷贈與行為等事件，本院判決如左：
    主      文
被告丙○○於民國九十一年六月十二日與被告甲○○就坐落台南市○區○○○段六五
三之五０七地號土地所有權全部，及其上同段四九五三建號即門牌號碼台南市○○路
○段一四一巷五十號之建物所有權全部所為之贈與行為，應予撤銷。
被告甲○○就前開土地及建物於民國九十一年六月十九日以贈與為原因所為之所有權
移轉登記應予塗銷。
訴訟費用由被告負擔。
    事      實
甲、原告方面：
  一、聲明：求為判決如主文所示。
  二、陳述：
      （一）緣訴外人吳萬穿邀同訴外人紀美惠及被告丙○○為連帶保證人，於民國
            （下同）八十五年九月三日向原告借款新台幣（下同）一千萬元，約定
            借款期間自八十五年九月三日起至九十八年九月八日止，詎訴外人吳萬
            穿自九十一年六月八日起即違約未按期繳款，依約已喪失期限利益；且
            訴外人吳萬穿就系爭債務尚未清償的債權額與原告已達成訴訟上之和解
            （鈞院九十一年重訴字第六四一號），願給付原告八百零二萬七千七百
            二十七元及自九十一年六月八日起至清償日止，按年息百分之七點四九
            計算之利息，並自九十一年七月九日起至清償日止，逾期六月以內者，
            按上開利息百分之十，超過六個月部分，按上開利率百分之二十計算之
            違約金。而系爭債務所擔保的不動產即訴外人紀美惠所有之台南市永康
            市○○段一二四、一二五、一二六、一二七、一九七、一九八地號等六
            筆土地經原告聲請強制執行，由鈞院委託鑑定機關之鑑價結果共為八百
            七十五萬六千零四十四元（鈞院九十一年執字第三八九九四號），再扣
            除土地增值稅後，已不足清償本件債務。
      （二）詎被告丙○○於九十一年六月十九日將其所有坐落台南市○區○○○段
            六五三之五０七地號土地所有權全部，及其上同段四九五三建號即門牌
            號碼台南市○○路○段一四一巷五十號之建物所有權全部，以贈與為原
            因，移轉登記與被告甲○○。然原告與被告尚有債權存在，且係發生在
            該贈與行為之前，而該贈與行為致被告丙○○之財產減少，有損原告之
            債權。為此，依民法第二百四十四條第一項及第四項規定，求為判決如
            訴之主文所示。
  三、證據：提出借據、一般授信約定書、轉帳收入傳票、放款撥款傳票、催收款項
      帳卡、丙○○之歸戶財產查詢清單、分期償還放款帳、民事假處分裁定等影本
      各一件及戶籍謄本、土地及建物登記謄本各一件為證。
乙、被告方面：
  一、聲明：
      （一）原告之訴駁回。
      （二）訴訟費用由原告負擔。
  二、陳述：
      （一）被告丙○○雖為債務人之一，但其夫妻贈與行為，並無害於原告之債權
            ，原告不得請求撤銷及塗銷。
      （二）被告丙○○有無財產與本案無關，吳萬穿之財產與系爭債務之擔保品已
            足供清償系爭債務。
      （三）系爭債務之擔保品價值應高於公告現值或鑑定價值之二、三倍，故被告
            之移轉行為並不一定有害於原告之債權。
丙、本院依職權調取本院九十一年度執字第三八九九四號、九十二年度執字第七三三
    一號強制執行卷宗（含本院九十一年度裁全字第五二九九號、九十一年度執全字
    第二七八二號保全程序執行卷宗）。
    理      由
一、本件原告起訴主張：訴外人吳萬穿邀同訴外人紀美惠及被告丙○○為連帶保證人
    ，於八十五年九月三日向原告借款一千萬元，約定借款期間為自八十五年九月三
    日起至九十八年九月三日止，詎訴外人吳萬穿借得該款項後，自於九十一年六月
    八日起即違約未按期繳款，依約已喪失期限利益，尚積欠本金八百零二萬七千七
    百二十七元及自九十一年六月八日起至清償日止，按年息百分之七點四九計算之
    利息，並自九十一年七月九日起至清償日止，逾期六月以內者，按上開利息百分
    之十，超過六個月部分，按上開利率百分之二十計算之違約金；而系爭債務抵押
    物即訴外人紀美惠所有之台南市○○市○○段一二四、一二五、一二六、一二七
    、一九七、一九八地號等六筆土地（以下稱系爭抵押物）經原告聲請強制執行，
    由本院委託鑑定機關之鑑價結果為八百七十五萬六千零四十四元，扣除土地增值
    稅後，已不足清償本件債務。然被告丙○○竟於九十一年六月十九日將其所有坐
    落台南市○區○○○段六五三之五０七地號土地所有權全部，及地上同段四九五
    三建號即門牌台南市○○路○段一四一巷五十號之建物所有權全部（以下稱系爭
    不動產），以贈與為原因，移轉登記與被告甲○○，而原告對被告丙○○既尚有
    債權存在，且係發生在該贈與行為之前，則該贈與行為致被告丙○○之財產減少
    ，自有損原告之債權，爰依民法第二百四十四條第一項及第四項規定訴請判決如
    主文所示。
二、被告則以：（一）被告丙○○雖為系爭債務之連帶保證人，但被告間之贈與行為
    ，並無害原告之債權，原告自不得請求撤銷及塗銷。（二）被告丙○○是否有其
    他財產可清償系爭債務，與本案無關，因訴外人吳萬穿之財產與系爭債務之擔保
    品已足供清償系爭債務。（三）系爭債務之抵押物價值應高於公告現值或鑑定價
    值之二、三倍，故被告間之贈與行為並不一定有害於原告之債權等語資為抗辯。
三、兩造不爭執之事實：
  （一）訴外人吳萬穿邀同訴外人紀美惠及被告丙○○為連帶保證人，於八十五年九
        月三日向原告借款一千萬元，約定借款期間自八十五年九月三日起至九十八
        年九月三日止。惟訴外人吳萬穿自九十一年六月八日起即未依約清償，尚欠
        原告八百零二萬七千七百二十七元及自九十一年六月八日起至清償日止，按
        年息百分之七點四九計算之利息，並自九十一年七月九日起至清償日止，逾
        期六月以內者，按上開利息百分之十，超過六個月部分，按上開利率百分之
        二十計算之違約金，是至被告於九十一年六月十九日以贈與為原因移轉系爭
        不動產時，該債務共為八百零四萬五千八百二十七元（本金八百零二萬七千
        七百二十七元、利息一萬八千一百四十五元）。
  （二）原告聲請本院以九十一年執字第三八九九四號強制執行事件拍賣系爭債務之
        抵押物即訴外人紀美惠所有坐落台南縣永康市○○段一二四、一二五、一二
        六、一二七、一九七、一九八地號等六筆土地，由本院民事執行處依職權指
        定訴外人陳俊傑建築師事務所就該土地價格為鑑定之結果為共八百七十五萬
        六千零四十四元。
  （三）被告丙○○將其所有坐落台南市○區○○○段六五三之五０七地號土地所有
        權全部，及其上同段四九五三建號即門牌號碼台南市○○路○段一四一巷五
        十號之建物所有權全部，於九十一年六月十二日贈與其夫即被告甲○○，並
        於同年月十九日辦理所有權移轉登記完畢。
四、兩造爭執之點為：被告丙○○就其所有之系爭不動產贈與被告甲○○，是否有害
    及原告之債權？即原告得否撤銷該贈與行為並請求回復原狀？經查：
  （一）按所謂連帶保證，係保證人對於債權人約定與主債務人連帶負擔全部債務履
        行而為之保證，其對於債權人明示與主債務人各負全部給付之責任，在債務
        體態上，亦屬民法第二百七十二條第一項所規定之連帶債務，亦即應就給付
        之全部負履行責任，並以其自己之責任財產為債權之共同擔保，倘連帶保證
        人之處分財產行為有害及債權者，債權人自得行使撤銷權，至於主債務人或
        其他債務人之資力是否足以清償債務，於債權人之行使撤銷權，應不生影響
        （最高法院八十八年度台上字第一三０二號判決參照）。本件被告丙○○既
        為系爭債務之連帶保證人，則被告丙○○處分其所有不動產，即將系爭不動
        產贈與被告甲○○之行為，若有害及原告之債權時，依前揭說明，原告自得
        依民法第二百四十四條之規定行使撤銷權，被告辯稱渠等夫妻間之贈與行為
        ，無害及原告之債權，且主債務人吳萬穿之其他財產已足供清償系爭債務，
        原告不得行使撤銷權云云，尚不足採。
  （二）次按債權人行使民法第二百四十四條規定之撤銷權，以債務人之行為有害及
        債權，為其要件之一。此之所謂害及債權，乃指債務人之行為，致積極的減
        少財產，或消極的增加債務，因而使債權不能獲得清償之情形。易言之，債
        權人提起撤銷債務人詐害行為之訴，必須有保全之必要，始得為之，設債務
        人就其無償行為或有償行為所處分之財產外，尚有其他財產足清償其對於債
        權人之債務，自無仍許債權人依上開規定行使撤銷權之餘地（最高法院七十
        六年度台上字第一三九五號判決參照）。因之，有擔保物權（抵押權、質權
        ）之債權，而其擔保物之價值超過其債權額時，自毋庸行使撤銷權以資保全
        （最高法院五十九年台上字第三一三號判例參照）。依前所述，訴外人紀美
        惠所有之系爭抵押物之價值，於原告聲請本院強制執行事件中，經鑑定共為
        八百七十五萬六千零四十四元；然本院依職權向台南縣稅捐稽徵處新化分處
        查詢該抵押物移轉時應納之土地增值稅額，若依公告現值計算共為四百七十
        一萬一千四百零三元，若依前開鑑定價格計算則為五百十八萬九千零七元，
        有該處九十二年八月十二日南縣稅新分二字第０九二００二四一九四號函附
        估算表二份在卷可稽，則系爭抵押物之價值扣除移轉登記時應納之土地增值
        稅後，顯已不足以清償該債權本金八百零二萬七千七百二十七元。是以，系
        爭債務之連帶保證人即被告丙○○處分其財產，顯有害及原告之債權，原告
        自有行使撤銷權以保全其債權之必要，被告辯稱系爭抵押物之價值已足供清
        償系爭債務云云，無足憑採。
  （三）又系爭抵押物移轉時應納之土地增值稅縱得依法優惠減半徵收，然其應納稅
        額依其公告現值計算仍高達二百三十五萬餘元，是該抵押物之價值扣除應納
        之土地增值稅後，亦仍不足清償上開債權之本金數額。至被告雖辯稱系爭抵
        押物之價值應高於公告現值或鑑定價格之二、三倍一節，並未能舉證以實其
        說，且衡諸目前不動產之交易行情，實無其他情狀足認系爭抵押物有高於公
        告現值或鑑定價格之情事，是被告所辯，不足採信。
  （四）再按債務人所為之無償行為，有害及債權者，債權人始得聲請法院撤銷之；
        而債務人雖曾為無償行為，但其尚有之財產如仍足夠清償債權人之債權，即
        如其無償行為並無害及債權人之債權，債權人自不得聲請法院撤銷該無償行
        為，此參民法第二百四十四條第一項規定自明。本件被告丙○○除系爭不動
        產外，雖另投資新興航運股份有限公司等九家公司，然其投資金額均不高（
        約從十九萬餘元至一萬餘元不等），此有原告提出台南市稅捐稽徵處九十一
        年八月二十七日列印之歸戶財產查詢清單影本在卷可稽，復為被告所不爭，
        是被告丙○○上開投資金額，顯亦不足清償原告之債權，則原告行使其撤銷
        權，於法自屬有據。
  （五）末按債權人所為之無償行為，有害及債權者，債權人得聲請法院撤銷之。債
        權人依第一項之規定，聲請法院撤銷時，得並聲請命受益人或轉得人回復原
        狀，民法第二百四十四條第一項、第四項前段定有明文。綜上所述，被告丙
        ○○既為系爭債務之連帶保證人，而該債務之抵押物尚不足以清償該債務，
        被告丙○○亦無其他財產足資清償該債務，竟將系爭不動產無償贈與被告甲
        ○○，自有害及原告之債權，從而，原告主張依民法第二百四十四條第一項
        、第四項之規定行使撤銷權、並請求被告甲○○回復原狀，訴請判決如主文
        第一、二項所示，均為有理由，應予准許。
五、結論：原告之訴為有理由，依民事訴訟法第七十八條、第八十五條第一項前段，
    判決如主文。
中      華      民      國    九十二    年      八      月    二十八    日
                                   臺灣臺南地方法院民事第二庭
~B法      官  洪  碧  雀
右為正本係照原本作成。
如對本判決上訴，須於判決送達後廿日內向本院提出上訴狀。
中      華      民      國    九十二    年      八      月    二十八    日
~B法院書記官  顏  惠  華


司法院資訊處製作；財團法人民間司法改革基金會備份。
